ACORDAO-COMPLETO-2427292

ACÓRDÃO 2409/2020 ATA 34/2020 - PLENÁRIO

VISTOS, relatados e discutidos estes autos em que se apreciam embargos de declaração opostos pela Construtora OAS S.A. em face do Acórdão 1689/2020-TCU-Plenário, por meio do qual o Tribunal apreciou expediente inominado apresentado pela empresa requerendo o afastamento ou a revisão da penalidade de declaração de inidoneidade pelo prazo de cinco anos para participar de licitações na administração pública federal, imposta pelo item 9.2 do Acórdão 1744/2018-TCU-Plenário;
ACORDAM os Ministros do Tribunal de Contas da União, reunidos em sessão do Plenário, diante das razões expostas pelo Relator, em:
9.1. com fundamento nos arts. 32, inciso II, e 34 da Lei 8.443/1992, não conhecer dos embargos de declaração, tendo em vista a perda de objeto da decisão recorrida, visto que a sanção de inidoneidade aplicada à recorrente vigorou somente até o dia 28 de agosto de 2020, sendo suspensa a partir dessa data;
9.2. dar ciência deste acórdão à embargante.

Embargos de declaração opostos contra acórdão que apreciou expediente inominado apresentado pela embargante requerendo o afastamento ou a revisão da penalidade de inidoneidade de 5 anos declarada no âmbito de representação apartada autuada para o exame da manifestação quanto à responsabilização da empresa, concernente à prática de fraudes a licitações conduzidas pela Petróleo Brasileiro S.A. (Petrobras) para a implantação da Refinaria do Nordeste (Rnest), em Ipojuca/PE.

Petróleo Brasileiro S.A.

3. Interessados/Responsáveis/Recorrentes:
3.1. Responsável: Construtora OAS S.A. (14.310.577/0001-04)
3.2. Recorrente: Construtora OAS S.A. (14.310.577/0001-04).

Aroldo Cedraz e Vital do Rêgo.

13.1. Ministros presentes: José Mucio Monteiro (Presidente), Walton Alencar Rodrigues, Benjamin Zymler (Relator), Aroldo Cedraz, Raimundo Carreiro, Ana Arraes, Bruno Dantas e Vital do Rêgo.
13.2. Ministros que alegaram impedimento na Sessão: Aroldo Cedraz e Vital do Rêgo.
13.3. Ministros-Substitutos presentes: Augusto Sherman Cavalcanti, Marcos Bemquerer Costa, André Luís de Carvalho e Weder de Oliveira.

BENJAMIN ZYMLER

Ministro Benjamin Zymler.

Trata-se de representação formulada por unidade técnica do TCU, com base em elementos resultantes da denominada "Operação Lava Jato", na qual foram noticiadas fraudes nas licitações conduzidas pela Petrobras para as contratações de obras de implantação da Refinaria Abreu e Lima em Ipojuca/PE, também denominada de Refinaria do Nordeste - Rnest.
Nesta etapa processual, são examinados embargos de declaração opostos pela Construtora OAS S.A. (peça 180) contra o Acórdão 1689/2020-TCU-Plenário, que apreciou expediente inominado apresentado pela empresa requerendo o afastamento ou a revisão da penalidade de inidoneidade de 5 anos imposta pelo item 9.2 do Acórdão 1744/2018-TCU-Plenário.
Por meio do Acórdão 1744/2018-TCU-Plenário, foi apreciada a conduta da Construtora OAS S.A. em dez diferentes certames licitatórios que resultaram em cinco contratos referentes à mencionada refinaria com evidências de terem sido objeto de fraude à licitação. O quadro a seguir discrimina esses contratos e os respectivos valores: 
	Contratos
	Valores Iniciais
	Valores Finais

	Unidade de Coqueamento Retardado (UCR) 
	R$    3,41 bilhões
	R$    3,88 bilhões

	Unidades de Hidrotratamento de Diesel e de Nafta (UHDT) e Unidade de Geração de Hidrogênio (UGH) 
	R$    3,19 bilhões
	R$    3,73 bilhões

	Tubovias de Interligações
	R$    2,69 bilhões
	R$    3,56 bilhões

	Unidade de Destilação Atmosférica (UDA) 
	R$    1,48 bilhão
	R$    1,77 bilhão

	Terraplanagem
	R$    0,42 bilhão
	R$      0,53 bilhão

	TOTAL:
	R$  11,21 bilhões
	R$   13,48 bilhões

A referida decisão declarou a inidoneidade da OAS para participar de licitação na administração pública federal por cinco anos, em razão da participação em cartel para fraudar certames licitatórios referentes à implementação da Refinaria Abreu e Lima (Rnest) , no Estado de Pernambuco, de acordo com as seguintes condutas principais:
a)	Contrato de terraplenagem: omissão de proposta;
b)	Contrato de execução da Unidade de Destilação Atmosférica (UDA) : apresentou proposta vencedora e foi beneficiária da fraude;
c)	Contrato das tubovias: apresentou proposta de cobertura;
d)	Contrato de execução da Unidade de Coqueamento Retardado: apresentou proposta de cobertura;
e)	Contrato de execução das Unidades de Hidrotratamento de Diesel e de Nafta (UHDT) e da Unidade de Geração de Hidrogênio (UGH) : apresentou proposta vencedora e foi beneficiária da fraude.
O Acórdão 2453/2019-TCU-Plenário, de relatoria do Ministro Bruno Dantas, negou provimento a pedido de reexame interposto pela OAS contra o Acórdão 1744/2018-TCU-Plenário. Posteriormente, o Acórdão 147/2020-TCU-Plenário rejeitou os embargos de declaração opostos pela empresa contra a decisão que negou provimento ao seu apelo.
Em face da assinatura de acordo de leniência entre a OAS e a Controladoria-Geral da União - CGU, nos termos do art. 16 da Lei 12.846/2013, foi apresentado expediente inominado pela Construtora OAS S.A. requerendo o afastamento ou a revisão da penalidade de inidoneidade imposta pelo item 9.2 do Acórdão 1744/2018-TCU-Plenário (peça 153) . Tal expediente foi apreciado pelo Acórdão 1689/2020-TCU-Plenário, ora embargado, reproduzido a seguir:
"VISTOS, relatados e discutidos estes autos em que se analisa pedido inominado da Construtora OAS S.A. para revisão de sanção aplicada pelo Acórdão 1744/2018-TCU-Plenário, que declarou a inidoneidade da empresa pelo prazo de cinco anos para participar de licitações na Administração Pública Federal, bem como em certames promovidos na esfera estadual e municipal cujos objetos sejam custeados com recursos federais repassados por força de convênios ou instrumentos congêneres,
ACORDAM os Ministros do Tribunal de Contas da União, reunidos em sessão do Plenário, ante as razões expostas pelo Relator, em:
9.1. conhecer do pedido da Construtora OAS S.A. como mera petição, declarando o trânsito em julgado do Acórdão 1744/2018-TCU-Plenário;
9.2. suspender a eficácia da sanção de inidoneidade aplicada pelo Acórdão 1744/2018-TCU-Plenário a partir do dia 28/8/2020, data em que ocorrerá o transcurso de seis meses após o início do cumprimento da pena de declaração de inidoneidade;
9.3 dar ciência à Construtora OAS S.A. de que o inadimplemento voluntário ou involuntário das cláusulas e condições pactuadas no Acordo de Leniência celebrado com a CGU ou no Termo de Compromisso de Cessação acordado com o Cade implicará na revogação imediata da suspensão da pena de declaração de inidoneidade, que deverá ser cumprida no período remanescente de quatro anos e seis meses.
9.4. determinar à SeinfraOperações que efetue os registros pertinentes no Cadastro de Empresas Inidôneas e Suspensas - CEIS e monitore o cumprimento pela Construtora OAS S.A. do Acordo de Leniência celebrado com a CGU, informando ao relator eventual inadimplemento dos termos avençados;
9.5. dar ciência desta deliberação à empresa responsável, à Advocacia-Geral da União, à Controladoria-Geral da União e ao Conselho Administrativo de Defesa Econômica."
Em suma, a recorrente alega que a referida deliberação foi omissa porque a sua petição à peça 153 teria apontado que efeitos do acordo de leniência quanto ao afastamento da inidoneidade devem estender-se a todos os fatos relativos à embargante no âmbito da Rnest. 
Ademais, aduziu que não figurou como contratada nos contratos da UCR e da terraplanagem, que também são objeto da leniência justamente no sentido do reconhecimento pela CGU de que não havia fatos a serem revelados pela embargante.
É o relatório.

8.1. Elisabete Barbosa Ruberto (169700/OAB-RJ) e outros, representando Petróleo Brasileiro S.A.  
8.2. Bruno Menezes Brasil (199.522/OAB-SP), Marçal Justen Filho (7.468/OAB-PR) e outros, representando Construtora OAS S.A.

Procurador Marinus Eduardo De Vries Marsico.

REPRESENTAÇÃO. FRAUDES NA LICITAÇÃO PARA IMPLANTAÇÃO DA REFINARIA ABREU E LIMA. FORMAÇÃO DE CARTEL. PROCESSO APARTADO PARA INDIVIDUALIZAÇÃO DAS RESPONSABILIDADES DAS EMPRESAS ENVOLVIDAS. DECLARAÇÃO DE INIDONEIDADE. PEDIDOS DE REEXAME. CONHECIMENTO. NEGATIVA DE PROVIMENTO. EMBARGOS DE DECLARAÇÃO. AUSÊNCIA DE OMISSÃO OU OBSCURIDADE. CONHECIMENTO E REJEIÇÃO. EXPEDIENTE INOMINADO INFORMANDO A CELEBRAÇÃO POSTERIOR DE ACORDO DE LENIÊNCIA COM A CGU. IMPOSSIBILIDADE DE ADMISSÃO DA PEÇA COMO RECURSO. POSSIBILIDADE DE RECEBIMENTO COMO MERA PETIÇÃO. RECONHECIMENTO DA COLABORAÇÃO DA EMPRESA PERANTE OUTRAS INSTÂNCIAS DE CONTROLE. SUSPENSÃO DE PARTE DA SANÇÃO APLICADA. EMBARGOS DE DECLARAÇÃO. NÃO CONHECIMENTO.

REPRESENTAÇÃO (REPR)

Secretaria de Recursos (Seurur); Secretaria Extraordinária de Operações Especiais em Infraestrutura (SeinfraOpe).

Em exame, embargos de declaração opostos pela Construtora OAS S.A. (peça 180) contra o Acórdão 1689/2020-TCU-Plenário, que apreciou expediente inominado apresentado pela empresa requerendo o afastamento ou a revisão da penalidade de inidoneidade de 5 anos imposta pelo item 9.2 do Acórdão 1744/2018-TCU-Plenário. 
2.	Em suma, a recorrente alega que a referida deliberação foi omissa porque a sua petição à peça 153 teria apontado que efeitos do acordo de leniência quanto ao afastamento da inidoneidade devem estender-se a todos os fatos relativos à embargante no âmbito da Rnest. 
3.	Ademais, aduziu que não figurou como contratada nos contratos da UCR e da terraplanagem, que também são objeto da leniência justamente no sentido do reconhecimento pela CGU de que não havia fatos a serem revelados pela embargante.
4.	Preliminarmente, os presentes embargos não devem ser conhecidos, pois a decisão embargada perdeu o seu objeto, visto que a sanção de inidoneidade aplicada à recorrente vigorou somente até o dia 28 de agosto de 2020, sendo suspensa a partir dessa data. 
5.	Ademais, já houve trânsito em julgado do Acórdão 1744/2018-TCU-Plenário, que aplicou a sanção à embargante, conforme declarado pelo subitem 9.1 do Acórdão 1689/2020-TCU-Plenário.
6.	No mérito, não existe a omissão apontada pela embargante, já que a certidão da CGU juntada aos autos pela Construtora OAS S.A. não apresenta nenhuma informação sobre o contrato de terraplanagem, conforme se depreende do seguinte trecho do voto condutor do Acórdão 1689/2020-TCU-Plenário (grifo acrescido) :
"50. Trato do exame da documentação juntada pela solicitante, em particular a certidão da CGU informando, em relação a três contratos celebrados com a Petrobras para a implantação da Rnest, que a OAS reconheceu ilícitos que ensejaram o compromisso de pagar a importância de R$ 234.831.612,33, relativos ao lucro indevido acrescido das vantagens indevidas pagas (peça 168) .
51. Os três contratos apresentados na certidão da CGU são os seguintes:
	Contratos
	Objeto
	Ressarcimento ajustado no Acordo de Leniência

	0800.0055148.09-2
	Montagem e implantação das Unidades de Hidrotratamento de Diesel, de Hidrotratamento de Nafta e de geração de Hidrogênio UGH.
	R$ 146 milhões

	0800.0089044.14-2
	Execução da Estação de Tratamento de Despejos Industriais - ETDI e das Torres de Resfriamento.
	R$ 12 milhões

	0800.0053456.09.2
	Execução das Unidades de Destilação Atmosférica da Refinaria Abreu e Lima.
	R$ 76 milhões

	Total
	R$ 234 milhões

52. Assim, o Contrato 0800.0089044.14-2, indicado na certidão da CGU não guarda relação com as irregularidades apuradas nos autos, ao passo que os Contratos 0800.0055148.09-2 e 0800.0053456.09.2 compõem, de fato, parte dos ajustes examinados neste feito.
53. Outrossim, a certidão da CGU informa que "as RESPONSÁVEIS COLABORADORAS reconhecem ilícitos (apresentação de proposta cobertura) na licitação dos contratos da Refinaria Abreu e Lima (RNEST) cujos objetos são as obras da Unidade de Coqueamento Retardado (UCR) e da Tubovias, não tendo sido endereçado no acordo de leniência qualquer valor a eles relacionado".
54. Por outro lado, a certidão da CGU não apresentou nenhuma informação acerca do reconhecimento de ilícitos no contrato da terraplanagem da Rnest. Ao contrário, a petição da OAS refuta sua participação em qualquer irregularidade apontada pelo TCU nesse ajuste.
55. Assim, dos cinco ajustes que ensejaram a declaração de inidoneidade da OAS para licitar pelo prazo de cinco anos, quatro deles estão no escopo do acordo de leniência avençado com a CGU, restando apenas o contrato de terraplanagem não abrangido pelo mencionado instrumento de colaboração."
7.	Assim, permanece a conduta irregular imputada à OAS na licitação da terraplanagem, que não foi incluída no escopo do acordo de leniência ajustado com a CGU. Como a empresa supostamente se absteve dolosamente de apresentar proposta na licitação, reputo ser adequada a sanção de 6 meses de suspensão, que já foi cumprida pela embargante.
	Ante o exposto, manifestome por que o Tribunal aprove o acórdão que ora submeto à deliberação deste Colegiado.
TCU, Sala das Sessões Ministro Luciano Brandão Alves de Souza, em 9 de setembro de 2020.
BENJAMIN ZYMLER 
Relator